臺灣臺北地方法院民事判決　　　　　　 95年度訴字第10623號
原　　　告　己○○
訴訟代理人　施竣中律師
複　代理人　戊○○
訴訟代理人　甲○○○
被　　　告　丙○○
　　　　　　庚○○○
前列 2人共
同訴訟代理　呂傳勝律師
人
複　代理人　呂丹琪律師
被　　　告　乙○○
　　　　　　丁○○
上列當事人間遷讓房屋等事件，本院於民國96年8 月20日言詞辯
論終結，判決如下：
    主      文
被告庚○○○、丙○○、丁○○、乙○○應將坐落臺北市○○區
○○路二段三七二巷三弄五三號三樓房屋（建號：臺北市○○區
○○段一小段七三九建號）及如附件臺北市建成地政事務所土地
複丈成果圖編號Ａ所示之增建部分（面積三十三平方公尺）騰空
遷讓返還予原告。
原告其餘之訴駁回。
訴訟費用由被告庚○○○、丙○○、丁○○、乙○○負擔百分之
八十八，餘由原告負擔。
本判決第一項，於原告以新臺幣陸拾玖萬元為被告庚○○○、丙○○、丁○○、乙○○供擔保後，得假執行；但被告庚○○○、
丙○○如以新臺幣貳佰零捌萬仟肆佰肆拾元為原告預供擔保後
，得免為假執行。
原告其餘假執行之聲請駁回。
    事實及理由
壹、程序方面：
一、按訴狀繕本送達後，原告不得將原訴變更或追加他訴，但擴
    張或減縮應受判決事項之聲明，或不甚礙被告防禦或訴訟終
    結者，不在此限，民事訴訟法第255 條第1 項第3 款、第7
    款定有明文。本件原告起訴時原聲明請求：1.被告丙○○、
    張蔚晟（嗣更正為張蔚雲）、庚○○○應將坐落臺北市○○
    區○○段1 小段第739 建號、門牌號碼為臺北市○○區○○
    路2 段372 巷3 弄53號3 樓房屋（以下稱系爭房屋）及如附
    件土地複丈成果圖所示編號Ａ之增建部分騰空遷讓返還予原
    告。2.被告丙○○、張蔚晟應自民國95年4 月18日起至遷讓
    交付系爭房屋及增建部分之日止，按月連帶給付原告新台幣
    （下同）10,417元，及按年息5%計算之利息；嗣於起訴狀繕
    本送達後，於96年4 月16日具狀追加乙○○、丁○○為被告
    ，因此部分係本院於96年3 月7 日至系爭房屋履勘時，經被
    告丙○○當場表示與其同住於系爭房屋者為其妻丁○○、其
    子乙○○，原告遂追加乙○○、丁○○為被告，因所涉及者
    均為被告丙○○與庚○○○間之租賃契約是否有效以及得否
    對抗原告之問題，故於本件訴訟終結及被告防禦應無甚妨礙
    ，故原告此部分追加應予准許；又原告於96年7 月26日又具
    狀請求被告丙○○、乙○○、丁○○應自95年4 月18日起至
    遷讓交付系爭房屋及增建部分之日止，按月連帶給付原告17
    ,362 元 （利息部分經原告於96年8 月20日言詞辯論期日時
    當庭捨棄），核屬擴張、減縮應受判決事項之聲明，是原告
    此部分訴之變更亦應准許。
二、本件被告丁○○、乙○○經合法通知，未於言詞辯論期日到
    場，核無民事訴訟法第386 條所列各款情形，爰依原告之聲
    請，由其一造辯論而為判決。
貳、實體方面：
一、原告起訴主張：
（一）伊於民國95年3 月21日向本院民事執行處依法買受系爭房
      屋，經本院於95年4 月4 日核發權利移轉證書，並於同年
      4 月17日辦理所有權移轉登記完畢，故伊為系爭房屋之所
      有權人。詎被告丙○○虛偽主張系爭房屋原所有權人即被
      告庚○○○積欠其千餘萬元債務，遂將系爭房屋出租予丙○○，雙方約定以租金抵充欠款之利息，並簽有租賃契約
      ，系爭房屋現由被告丙○○、其妻即被告丁○○、其子即
      被告乙○○占有使用。惟依臺北市政府警察局萬華分局西
      園路派出所94年8 月22日查訪表之記載，被告庚○○○仍
      居住於系爭房屋內，且依丙○○、庚○○○所簽訂之租賃
      契約，並未約定究係以租金抵充何筆債權債務所生利息，
      亦未約定每月清償日，且被告庚○○○僅就系爭房屋設定
      250 萬元之抵押權予丙○○之子張蔚晟，與其所稱積欠丙○○千餘萬元之債務不符，顯見被告庚○○○、丙○○間
      之租賃契約乃渠等通謀虛偽意思表示而為，應屬無效。
（二）縱認被告丙○○與庚○○○間確有租賃關係存在，惟渠等
      於81年間成立租賃關係後，嗣另於90年6 月25日簽訂租賃
      契約書，將租賃期限由不定期租賃變更為定期租賃，顯見
      渠等於90年間已合意變更成新租約，81年間之租賃契約已
      不存在，故本件應適用88年4 月21日修正公布之民法第42
      5 條之規定，而被告丙○○與庚○○○間之租賃契約並未
      經公證，且81年之租約未定期限而90年租約之期限逾5 年
      ，則均無民法第425 條第1 項買賣不破租賃規定之適用；
      被告丙○○自不得以其與庚○○○間之租賃契約對抗伊。
（三）退萬步言，縱認被告等得主張買賣不破租賃，被告丙○○
      自有依租約按期繳納租金予伊之義務，不得主張以租金與
      庚○○○應付之欠款利息相抵。而伊自取得系爭房屋所有
      權後，曾以起訴狀繕本對丙○○為催告之意思表示，請求
      其繳納各期租金，其均未給付，所欠租金達6 個月，伊業
      於95年9 月4 日以律師函終止租約，復以95年11月10日準
      備狀再為終止租約之意思表示，租賃契約既已合法終止，
      被告等無正當權源占有使用系爭房屋，伊自得依據所有物
      返還請求權訴請被告等將系爭房屋及增建部分返還予伊。
      另被告丙○○、乙○○及丁○○無合法權源占有、使用系
      爭房屋，伊自得依民法第179 條、第184 條及第185 條不
      當得利、侵權行為等法律關係，請求渠等給付賠償伊所受
      損害及渠等所受之利益，而依據系爭房屋之房價及地價以
      土地法相關規定計算，租金每月應為17,362元【計算式：
      （1,110,000 ＋27,040×144 ÷4） ×10% ÷12＝17,362
      元，元以下四捨五入】，伊自得請求被告丙○○、乙○○
      及丁○○自94年4 月18日（即伊辦畢系爭房屋所有權移轉
      登記日之翌日）起至遷讓交還系爭房屋及增建部分之日止
      ，按月連帶給付伊17,362元等語。並聲明：1.被告庚○○○、丙○○、乙○○及丁○○應將系爭房屋及增建部分騰
      空遷讓返還原告。2.被告丙○○、乙○○及丁○○應自94
      年4 月18日起至遷讓交付第1 項房屋之日止，按月連帶給
      付原告17,362元。3.願供擔保，請准宣告假執行。
二、被告方面：
（一）被告乙○○、丁○○均未於言詞辯論期日到場，亦未提出
      書狀作何聲明或陳述。
（二）被告丙○○、庚○○○則略以：被告庚○○○及其夫即訴
      外人賴文龍於81年1 月27日及88年4 月16日分別向被告丙○○借款120 萬元、870 萬元，分別有借據及存摺為證，
      嗣因庚○○○、賴文龍無法清償，遂於81年11月30簽訂房
      屋出租使用同意書，將原為庚○○○所有之系爭房屋及另
      1 處房屋出租予被告丙○○，約定系爭房屋每月租金3,50
      0 元，以租金抵充欠款利息直至本金清償完畢止，屬於不
      定期租賃，嗣因系爭房屋老舊，丙○○因欲重新裝璜及增
      建廚房、浴室等、遂於90年6 月25日訂立合約，是後約僅
      為增建部分徵求被告庚○○○同意而訂，非新訂之租賃契
      約，仍應以81年11月30日所訂之房屋出租使用同意書為準
      ，系爭房屋之租賃契約既在民法債編於88年修正前所訂，
      原告自不得以該租約未經公證及未定期限而主張不適用民
      法第425 條之買賣不破租賃之規定，是依買賣不破租賃之
      原則，被告丙○○自屬有權占有，而系爭房屋現由被告丙○○及其家屬乙○○、丁○○占有使用中，被告庚○○○
      則未居住於系爭房屋，且因係以租金抵償債務之利息，而
      庚○○○至今本金仍未清償，故原告主丙○○未給付租金
      部分並無理由等語，資為抗辯。並聲明：1.原告之訴及假
      執行之聲請均駁回。2.若受不利益判決，願供擔保請准宣
      告免為假執行。
三、兩造不爭執事項：
（一）原告於95年3 月21日向本院民事執行處得標買受系爭房屋
      ，經本院於95年4 月4 日核發不動產權利移轉證書，原告
      並於同年4 月17日辦理所有權移轉登記完畢，原告為系爭
      房屋之所有權人。
（二）系爭90年6 月25日簽訂之房屋租賃契約書並未經公證。
四、兩造之爭點為：
（一）被告庚○○○、丙○○間之租賃契約是否為渠等通謀虛偽
      意思表示而應屬無效？
（二）若認系爭租賃契約有效，則系爭租賃契約有無買賣不破租
      賃規定之適用？
（三）若認系爭租賃契約有效，且有買賣不破租賃規定之適用，
      則原告是否得以被告丙○○積欠租金為由而終止系爭租賃
      契約？
（四）原告得否依民法第179 條、第184 條及第185 條等規定請
      求被告丙○○、乙○○及丁○○給付不當得利及賠償損害
      。
五、本院得心證之理由：
（一）關於被告庚○○○、丙○○間之租賃契約是否為渠等通謀
      虛偽意思表示而為之部分：
    1.按第三人主張表意人與相對人通謀而為虛偽意思表示者，
      該第三人應負舉證之責（參照最高法院48年台上字第29號
      判例意旨）；又民事訴訟如係由原告主張權利者，應先由
      原告負舉證之責，若原告先不能舉證，以證實自己主張之
      事實為真實，則被告就其抗辯事實即令不能舉證，或其所
      舉證據尚有疵累，亦應駁回原告之請求，此亦有最高法院
      17年上字第917 號判例意旨可資參照。
    2.本件被告丙○○、庚○○○主張渠等間有租賃關係存在，
      業據其提出房屋出租使用同意書、房屋租賃契約書各1 份
      為證（見本院卷第53頁至第57頁），該房屋出租使用同意
      書載明因庚○○○與其夫賴文龍積欠丙○○債務未清償，
      故雙方約定由庚○○○與賴文龍將系爭房屋及另1 坐落宜
      蘭市之房地出租予丙○○，以租金抵償利息，租期至本金
      清償完畢止。原告雖主張庚○○○、賴文龍與丙○○間並
      無消費借貸之債權債務關係存在，惟被告丙○○主張曾先
      後借款120 萬元、870 萬元予庚○○○、賴文龍等情，業
      據其提出簽立日期為81年1 月27日、借款金額120 萬元之
      借據、被告丁○○於臺中市第七信用合作社所開設帳戶之
      活期儲蓄存款存摺（其上載明該帳戶曾於81年1 月27日以
      現金提領方式提領120 萬元）、賴文龍於彰化商業銀行所
      開設帳戶之綜合存款存摺（其上載明丙○○曾於88年4 月
      16日匯款870 萬元至該帳戶）各1 份為證（見本院卷第51
      、52、84頁），與其所述核屬相符，亦與臺北市政府警察
      局萬華分局西園路派出所警員於94年8 月22日至系爭房屋
      查訪時，被告庚○○○答稱：該房屋之承租人為丙○○，
      因雙方有千餘萬元之債務關係，故有長達15年之租期等情
      大致相符（見卷附第21頁之查訪表），至系爭租賃契約內
      雖未載明究係以租金抵充何筆債權債務所生利息，亦未約
      定每月清償日，惟既係約定以租金抵充利息，自無約定每
      月清償日之必要，且亦難因被告庚○○○、丙○○未於契
      約內載明係以租金抵充何筆債權債務所生利息，即認該租
      賃契約為虛偽不實。而原告雖主張系爭房屋僅曾設定250
      萬元之第2 順位抵押權予被告丙○○之子張蔚晟，與被告
      庚○○○所稱與丙○○間有千餘萬元之債務關係不符，並
      提出建物登記第2 類謄本為證（見本院卷第81頁），惟被
      告丙○○曾於95年3 月間主張其對被告庚○○○有400 萬
      元之債權，而執臺灣臺中地方法院94年度執酉字第4069號
      債權憑證為執行名義而聲請對庚○○○為強制執行，此經
      本院依職權調閱本院94年度執字第1398 7號執行卷宗暨所
      附之95年度執字第9749號執行卷宗核閱屬實，顯見庚○○○積欠丙○○之債務非僅前開250 萬元，故原告以此而主
      張庚○○○、丙○○間並無任何消費借貸之債權債務關係
      存在，亦難認有理由。又依前揭查訪表所載內容，被告庚○○○雖陳稱其與丙○○之子張蔚雲同住，惟其亦陳稱其
      係因無家可住，故於94年4 月21日向丙○○借用其中1 間
      房間居住，而警員既僅於94年8 月22日至系爭房屋查訪1
      次，自難僅因該次查訪結果即認被告庚○○○確一直居住
      於系爭房屋內，另經本院於96年3 月7 日至系爭房屋履勘
      結果，查無被告庚○○○仍居住其內之事證，有勘驗測量
      筆錄在卷可參（見本院卷第97、98頁），是原告依前開查
      訪表而主張被告庚○○○仍居住於系爭房屋內，進而推論
      庚○○○與丙○○間之租賃契約係雙方通謀虛偽意思表示
      而為，亦屬無據。
    3.綜上，依原告所提之查訪表、建物登記第2 類謄本等，尚
      不足認定被告庚○○○與丙○○間確無任何消費借貸關係
      存在，渠等間之租賃契約係雙方通謀虛偽意思表示而為，
      而原告就此又未能另舉其他事證以實其說，則其此部分主
      張尚難以採信。
（二）關於系爭租賃契約有無買賣不破租賃規定適用之部分：
    1.按出租人於租賃物交付後，承租人占有中，縱將其所有權
      讓與第三人，其租賃契約，對於受讓人仍繼續存在。前項
      規定，於未經公證之不動產租賃契約，其期限逾五年或未
      定期限者，不適用之。88年4 月21日修正公布之民法第42
      5 條定有明文。
    2.被告庚○○○、丙○○雖主張渠等於90年6 月25日簽訂之
      房屋租賃契約書僅係丙○○擬增建系爭房屋後方廚房、浴
      室及室內裝潢，徵求庚○○○同意後而訂，並非新訂之租
      賃契約云云，惟觀諸該房屋租賃契約書第2 條約定系爭房
      屋之租賃期限自90年6 月25日起至105 年6 月24日止，租
      賃期限為15年，此與庚○○○、賴文龍於81年11月30日所
      出具之房屋出租使用同意書內係載明：「．．．．租金抵
      償利息，至本金清償完畢後，丙○○同意終止租契．．．
      」之約定不同，前者為定期租賃，後者則為不定期租賃，
      若被告庚○○○、丙○○簽訂90年6 月25日房屋租賃契約
      書之目的僅係為約明庚○○○同意丙○○增建系爭房屋後
      方廚房、浴室及室內裝潢之旨，並非另訂新約，則其2 人
      實無將不定期租賃改為定期租賃之理。至90年6 月25日房
      屋租賃契約書第1 條後段雖記載：「其他約定詳如81年11
      月30日房屋使用同意書」，惟此至多僅能認被告庚○○○
      、丙○○同意就其他之租賃條件援用81年11月30日房屋出
      租使用同意書之內容，不再重複載明於90年6 月25日房屋
      租賃契約書內，難以憑此即認90年6 月25日之房屋租賃契
      約書僅係增補增建部分之內容，而2 份契約就租賃期間之
      約定既無法併存，堪認被告庚○○○、丙○○於90年6 月
      25日簽訂之房屋租賃契約書業已取代81年11月30日之房屋
      出租使用同意書，舊約業已失效。而被告庚○○○、丙○○間就系爭房屋之租賃契約既於90年6 月25日簽訂，自應
      適用88年4 月21日修正公布之民法第425 條之規定，而渠
      等間90年6 月25日簽訂之房屋租賃契約書既未經公證，且
      租賃期限逾5 年，揆諸民法第425 條第2 項之規定，自無
      同條第1 項買賣不破租賃規定之適用。
    3.按所有人對於無權占有或侵奪其所有物者，得請求返還之
      ，民法第767 條前段定有明文。又對於物有事實上管領之
      力者為占有人，承租人基於租賃關係對於租賃物為占有者
      ，係直接占有人，出租人係經由承租人維持其對物之事實
      上管領之力，為間接占有人，仍係現在占有人（民法第94
      0 條、第941 條規定參照）。民法第767 條規定所有人對
      於無權占有其所有物者得請求返還之，所稱之占有，不惟
      指直接占有，即間接占有亦包括在內；倘無權占有，係直
      接占有及間接占有並存時，所有人以直接、間接占有人一
      併為被告而訴請返還，並非法所不許（參照最高法院88年
      度台上字第1211號判決意旨）；又動產因附合而為不動產
      之重要成分者，不動產所有人，取得動產所有權。民法第
      811 條亦有明定。本件原告為系爭房屋之所有權人，系爭
      房屋現為被告丙○○、丁○○、乙○○共同居住使用，此
      經被告丙○○陳明在卷（見本院卷第97頁之勘驗測量筆錄
      ），而被告丙○○與庚○○○間雖有租賃關係存在，然既
      無民法第425 條第1 項買賣不破租賃規定之適用，被告丙○○、丁○○、乙○○自不得以丙○○與庚○○○間之租
      賃契約對抗原告而主張其係有權占有，是原告自得以直接
      占有人丙○○、丁○○、乙○○及間接占有人庚○○○為
      被告而請求遷讓系爭房屋。至被告丙○○雖主張如附件土
      地複丈成果圖編號Ａ所示增建部分係其出資建造，此縱然
      屬實，惟上開增建部分係包括廚房、餐廳及廁所、洗衣間
      各乙間，與原有建物附合而成一體，並無獨立出入口等情
      ，此經本院於96年3 月7 日至現場履勘屬實，製有勘驗測
      量筆錄附卷可佐，系爭房屋增建部分既與原有建物附連而
      成為一體，無獨立之出入口，均由原有建物之門戶出入，
      足認上開增建部分並無獨立之構造及使用上之獨立性，自
      不能獨立為物權之客體，而為原有建物所有權之一部，縱
      使上開增建部分係由被告丙○○出資建造，該增建部分亦
      因附合而成為原有建物所有權之一部，由原告取得增建部
      分之所有權。從而，原告依民法第767 條前段規定，請求
      被告庚○○○、丙○○、丁○○、乙○○將系爭房屋及增
      建部分騰空遷讓返還予原告，自有理由。
    4.另系爭租賃契約既無買賣不破租賃規定之適用，則原告自
      無權主張依系爭租賃契約請求被告丙○○給付租金，則原
      告以被告丙○○積欠租金為由而終止系爭租賃契約，即無
      理由，附予敘明。
（三）關於原告得否依民法第179 條、第184 條及第185 條等規
      定請求被告丙○○、乙○○及丁○○給付不當得利及賠償
      損害之部分：
    1.按無法律上之原因而受利益，致他人受損害者，應返還其
      利益。雖有法律上之原因，而其後已不存在者，亦同；又
      因故意或過失，不法侵害他人之權利者，負損害賠償責任
      ；數人共同不法侵害他人之權利者，連帶負損害賠償責任
      。民法第179 條、第184 條第1 項前段、第185 條第1 項
      前段分別定有明文。
    2.本件被告丙○○、乙○○及丁○○雖占有使用系爭房屋，
      然渠等係基於被告丙○○與庚○○○間之租賃契約而占有
      使用系爭房屋，以應支付之租金與庚○○○應支付丙○○
      之欠款利息相抵，並非無法律上之原因而受利益，而渠等
      於該租約合法存續期間占有使用系爭房屋，亦不能認為有
      何故意或過失而不法侵害原告所有權之可言，是原告依前
      開規定請求被告丙○○、乙○○及丁○○給付不當得利及
      賠償損害，即無理由。
六、綜上所述，原告依民法第767 條之所有物返還請求權，請求
    被告庚○○○、丙○○、丁○○、乙○○應將系爭房屋及如
    附件土地複丈成果圖編號Ａ所示之增建部分騰空遷讓返還予
    原告，為有理由，應予准許；至原告依不當得利返還請求權
    、侵權行為損害賠償請求權請求被告丙○○、乙○○及丁○○自95年4 月18日起至返還系爭房屋及增建部分之日止，按
    月連帶給付原告17,362元，為無理由，應予駁回。
七、原告及被告庚○○○、丙○○均陳明願供擔保，聲請宣告假
    執行及免為假執行，就原告勝訴部分均核無不合，爰分別酌
    定相當擔保金額准許之。至原告敗訴部分，其訴既經駁回，
    假執行之聲請亦失所附麗，應併予駁回之。
八、本件事證已臻明確，兩造其餘攻擊防禦方法及陳述主張，對
    於判決結果不生影響，爰不逐一論述，附此敘明。
九、據上論結，本件原告之訴一部有理由、一部無理由，爰依民
    事訴訟法第385 條第1 項前段、第79條、第390 條第2 項、
    第392 條第2 項，判決如主文。
中　　華　　民　　國　　96　　年　　9 　　月　　 7　　日
                  民事第一庭法　官　蔡和憲
以上正本係照原本作成。
如對本判決上訴，須於判決送達後20日內向本院提出上訴狀。
中　　華　　民　　國　　96　　年　　9 　　月　　7 　　日
                            書記官  吳文雄
